ACORDAO-COMPLETO-2485985

ACÓRDÃO 9825/2021 ATA 25/2021 - PRIMEIRA CÂMARA

VISTOS, relatados e discutidos estes autos de embargos de declaração opostos contra o Acórdão 13914/2020-TCU-Primeira Câmara, 
ACORDAM os Ministros do Tribunal de Contas da União, reunidos em sessão da Primeira Câmara, ante as razões expostas pelo relator, em:
9.1. nos termos dos arts. 32, inciso II, e 34 da Lei 8.443/1992, conhecer dos presentes recursos;
9.2. quanto ao mérito, negar-lhes provimento, mantendo inalterados os termos do acórdão recorrido; e
9.3. dar ciência aos recorrentes.

Embargos de declaração opostos contra decisão que apreciou tomada de contas especial e julgou irregulares as contas dos responsáveis, com débito e multa.

Primeira Câmara

Agência Nacional de Saúde Suplementar

3. Recorrentes: Jorge Luiz Carrera Jardineiro (XXX.543.077-XX) e Destaque Empreendimentos em Informática Ltda. (02.548.026/0001-02)

13.1. Ministros presentes: Walton Alencar Rodrigues (Presidente), Benjamin Zymler (Relator) e Jorge Oliveira.
13.2. Ministro-Substituto convocado: Augusto Sherman Cavalcanti.
13.3. Ministro-Substituto presente: Weder de Oliveira.

BENJAMIN ZYMLER

Ministro Benjamin Zymler

Adoto como relatório, com alguns ajustes de forma, a instrução elaborada no âmbito da Secretaria de Controle Externo de Tomada de Contas Especial (SecexTCE) , inserta à peça 148:
"Trata-se de embargos de declaração opostos pelos responsáveis Jorge Luiz Carreira Jardineiro (peça 115) e Destaque Empreendimentos em Informática Ltda. (peça 128) contra o Acórdão 13914/2020-TCU-Primeira Câmara, da relatoria do Ministro Benjamin Zymler, que, em sede de tomada de contas especial, assim decidiu:
'ACORDAM os Ministros do Tribunal de Contas da União, reunidos em sessão da Primeira Câmara, ante as razões expostas pelo relator, em:
9.1. acatar as alegações de defesa apresentadas pelo sr. Mario Scheel (XXX.465.497-XX) e pela sra. Ceres Albuquerque (XXX.271.387-XX) e excluí-los da relação processual;
9.2. com fundamento nos arts. 1º, inciso I, e 16, inciso III, alínea 'c' e §§ 1º e 2º, da Lei 8.443/1992 c/c os arts. 19 e 23, inciso III, da mesma Lei, e com os arts. 1º, inciso I, 209, inciso III e §§ 1º e 5º, 210 e 214, inciso III, do RITCU, julgar irregulares as contas do sr. Jorge Luiz Carrera Jardineiro (XXX.543.077-XX) , do sr. Nelson Leal Teixeira Filho (XXX.657.287-XX) e da empresa Destaque Empreendimentos em Informática Ltda. (02.548.026/0001-02) , condenando-os, solidariamente, ao pagamento da quantia abaixo discriminada, com a fixação do prazo de 15 (quinze) dias, a contar das notificações, para comprovarem, perante o Tribunal (art. 214, inciso III, alínea "a", do RITCU) , o recolhimento da dívida aos cofres da Agência Nacional de Saúde, atualizada monetariamente e acrescida dos juros de mora, calculados a partir da data indicada até a do efetivo recolhimento, na forma prevista na legislação em vigor:
Débito
	DATA
	VALOR 

	29/1/2008
	R$ 67.200,00

	3/6/2008
	R$ 45.450,00

	7/7/2008
	R$ 45.450,00

	1º/8/2008
	R$ 45.450,00

	3/9/2008
	R$ 45.450,00

	10/10/2008
	R$ 45.450,00

	6/11/2008
	R$ 45.450,00

	4/12/2008
	R$ 45.450,00

	22/12/2008
	R$ 45.450,00

	TOTAL
	R$ 430.800,00

9.3. aplicar ao sr. Jorge Luiz Carrera Jardineiro (XXX.543.077-XX) , ao sr. Nelson Leal Teixeira Filho (XXX.657.287-XX) e à empresa Destaque Empreendimentos em Informática  (02.548.026/0001-02) , individualmente, multa no valor de R$ 400.000,00 (quatrocentos mil reais) , nos termos do art. 57 da Lei 8.443/1992 c/c o art. 267 do RITCU, fixando-lhes o prazo de quinze dias, a contar da notificação, para comprovarem, perante o Tribunal (art. 214, inciso III, alínea 'a', do RITCU) , o recolhimento da dívida aos cofres do Tesouro Nacional, atualizada monetariamente desde a data do presente acórdão até a data do efetivo recolhimento, se for paga após o vencimento, na forma da legislação em vigor;
9.4. autorizar, nos termos do art. 28, inciso II, da Lei 8.443/1992, a cobrança judicial das dívidas, caso não sejam atendidas as notificações;
9.5. autorizar, caso solicitado, o pagamento das dívidas em até 36 (trinta e seis) parcelas mensais e consecutivas, nos termos do art. 26 da Lei 8.443/1992 c/c o art. 217 do RITCU, fixandolhe o prazo de 15 (quinze) dias, a contar do recebimento da notificação, para comprovar perante o Tribunal o recolhimento da primeira parcela, e de 30 (trinta) dias, a contar da parcela anterior, para comprovar o recolhimento das demais parcelas, devendo incidir sobre cada valor mensal, atualizado monetariamente, os juros de mora devidos, na forma prevista na legislação em vigor;
9.6. alertar aos responsáveis que a inadimplência de qualquer parcela acarretará o vencimento antecipado do saldo devedor;
9.7. dar ciência da presente deliberação ao Procurador-Chefe da Procuradoria da República no Estado do Rio de Janeiro, nos termos do § 3º do art. 16 da Lei 8.443/1992 c/c o § 7º do art. 209 do RITCU; e
9.8. dar ciência do presente acórdão aos responsáveis e à ANS.'
O art. 287, § 1º, do Regimento Interno do TCU prevê o direito das partes de oporem embargos de declaração, no prazo de dez dias, indicando o ponto obscuro, contraditório ou omisso que entendam haver em acórdão do Tribunal.
No caso em exame, os responsáveis Jorge Luiz Carreira Jardineiro e Destaque Empreendimentos em Informática Ltda. têm legitimidade e interesse de recorrer do acórdão embargado, pois tiveram as suas contas julgadas irregulares, foram condenados em débito e receberam a multa capitulada no art. 57 da Lei 8.443/1992.
Os embargos foram opostos em relação ao Acórdão 13914/2020-TCU-Primeira Câmara, da relatoria do Ministro Benjamin Zymler. Nos termos do art. 34, § 1º, da Lei 8.443/1992, os embargos de declaração podem ser opostos por escrito pelo responsável ou interessado dentro do prazo de dez dias, contados da data da notificação.
No caso concreto, o responsável Jorge Luiz Carreira Jardineiro foi notificado pelo Ofício 68.214/2020 (peça 122) , recebido em 7/1/2021 (peça 131) , e o recurso foi inserido no processo no dia 15/12/2020 (peça 115) .
A responsável Destaque Empreendimentos em Informática Ltda. foi notificada pelo Ofício 68.211/2020 (peça 121) , recebido em 8/1/2021 (peça 133) , e não existe data de protocolo do recurso. Considerando que o recurso foi elaborado com data de 18/1/2020 (provavelmente com erro, quando o correto seria 18/1/2021) , considerar-se-á esta data como referência para avaliar a sua tempestividade (peça 128) .
Nessas circunstâncias, os recursos serão apreciados, por terem atendido aos requisitos da singularidade e da tempestividade.
Quanto à indicação 'dos pontos obscuros, contraditórios ou omissos' do acórdão combatido, foram apresentados os seguintes questionamentos:
2.1. pelo responsável Jorge Luiz Carreira Jardineiro:
2.1.1. não foi enfrentada a questão de que, a partir do momento em que o objeto do processo de tomada de contas especial está submetido ao Poder Judiciário, a esfera administrativa deveria ficar sobrestada, até que houvesse uma definição judicial do tema, sob pena de ter-se decisões contraditórias;
2.1.2. houve omissão em relação à alegação de prescrição; e
2.1.3. ocorreu contradição quando foi considerada como válida e relevante a decisão proferida em processo judicial proposto pela investigada Ceres Albuquerque, que anulou o Processo Administrativo Disciplinar - PAD, cujo objeto é justamente a existência ou não da prática de atos ilegais, e o mesmo entendimento não foi aplicado para o caso do embargante, que tem ação com a finalidade de desconstituir o PAD.
2.2. pela responsável Destaque Empreendimentos em Informática Ltda.:
2.2.1. na instrução da então Secex/RJ e no relatório do Relator, consta o registro da informação de que existem, na ANS, posicionamentos divergentes quanto às evidências de irregularidades, e que não existia suporte para que a ANS exigisse o ressarcimento dos valores pagos à embargante, o que deveria levar à aprovação das contas;
2.2.2. tal aprovação não ocorreu em razão do posicionamento da auditoria interna, da comissão de PAD e de TCE, que concluíram pela não comprovação da execução de alguns itens contratados, embora a comissão de TCE nunca tenha se pronunciado nesse sentido;
2.2.3. a comissão de TCE deixou de verificar a comprovação da ocorrência de danos ao Erário, a sua quantificação e a correta imputação da obrigação de ressarcir a cada um dos acusados, o que caracterizou supressão de uma instância essencial de constituição e desenvolvimento regular do processo;
2.2.4. outras instâncias posteriores embasaram suas conclusões nessa inexistente manifestação da comissão de TCE, a exemplo do parecer da auditoria interna;
2.2.5. o PAD não poderia ser considerado para responsabilizar a embargante, em razão da ausência de oportunidade para apresentar sua defesa nesse processo;
2.2.6. os itens 'coordenação da gestão da mudança' (R$ 146.000,00) e 'operação assistida' (R$ 100.800,00) não deveriam ser glosados, em razão do sistema SISREL ter efetivamente entrado em operação, cumprindo com suas funções;
2.2.7. o item 'treinamento e capacitação da equipe de desenvolvimento' (R$ 116.800,00) também não deveria ser glosado, em razão de a ANS ter reconhecido que a administração impôs óbices ao treinamento, o que é comprovado pelo Ofício 34/2010 (peça 2, p. 120) , o que levou ao reconhecimento de que não seria seguro exigir o ressarcimento por parte da embargante;
2.2.8. o item 'treinamento da equipe de desenvolvedores' (R$ 19.200,00) não deveria ser glosado, pois há várias passagens nos autos do processo que demonstram que houve treinamentos. Além disso, como o Sistema SISREL entrou em funcionamento, há que se reconhecer, sob pena de incorrer em contradição que, se não houvesse treinamento e capacitação da equipe que desenvolveu o sistema, este não teria sido desenvolvido e entrado em funcionamento. Além disso, a administração superior reconheceu que não havia suporte para solicitar o ressarcimento;
2.2.9. sobre o item 'treinamento dos usuários' (R$ 19.200,00) , apesar das falhas de comprovação de realização, segundo a Administração da ANS, existem outras averiguações que comprovariam a prestação do serviço, conforme afirmações feitas à peça 02, p. 116;
2.2.10. o item 'operação assistida' (R$ 28.800,00) não deveria ser glosado, em razão do Sistema SISREL ter entrado em funcionamento; e
2.2.11. o depoimento da servidora Márcia Elizabeth Marinho da Silva, Gerente-Geral de Informações e Sistemas, à época, no âmbito do PAD 33902.157128/2011-09, e que está nos autos, é no sentido de que, quando do seu ingresso na ANS, obteve a informação que o objeto contratado com a embargante havia sido entregue em sua integralidade, segundo informações prestadas em reuniões com diretores, gerentes gerais da GESTI e da GGSUS.
Feitas essas considerações iniciais, os embargos de declaração de peças 115 e 128, opostos pelos responsáveis Jorge Luiz Carreira Jardineiro e Destaque Empreendimentos em Informática Ltda., respectivamente, devem ser conhecidos.
Em caráter preliminar, faz-se necessário destacar que os embargos de declaração têm por finalidade corrigir obscuridade, omissão ou contradição em deliberações do Tribunal (art. 287, do RITCU) . Seu objetivo não é o de proporcionar novo julgamento da questão posta nos autos, mas tãosomente o de esclarecer, interpretar ou completar o pronunciamento anteriormente emitido, em benefício de sua compreensão ou inteireza.
Em relação aos pontos levantados pelo responsável Jorge Luiz Carreira Jardineiro, informa-se o seguinte:
2.3. a questão de o objeto do processo de tomada de contas especial já estar submetido ao Poder Judiciário foi tratada no item 116 da instrução de peça 57, que fez remissão ao item 96 dessa mesma instrução, com o qual concordou o Relator, nos termos do item 86 de seu Voto (peça 109) , ao expressamente concordar com os posicionamentos uniformes exarados pela então Secex/RJ e pelo MP/TCU;
2.4. a suposta omissão em relação à alegação de prescrição também foi tratada no item 117 da instrução de peça 57, que fez remissão aos itens 94 e 95 dessa mesma instrução, com o qual concordou o Relator, nos termos do item 86 de seu Voto (peça 109) , ao expressamente concordar com os posicionamentos uniformes exarados pela então Secex/RJ e pelo MP/TCU; e
2.5. a anulação do Processo Administrativo Disciplinar - PAD referente à sra. Ceres Albuquerque decorreu de decisão proferida em Recurso Ordinário no Mandado de Segurança 34.739/DF, pelo Supremo Tribunal Federal, e seus efeitos se restringiram apenas à impetrante, uma vez que a decisão judicial não estendeu seus efeitos ao embargante.
Em relação aos pontos levantados pela responsável Destaque Empreendimentos em Informática Ltda., informa-se o seguinte:
2.6. conforme registrado no item 47.3 do Voto do Relator (peça 109, p. 7) , a não comprovação da execução de alguns itens contratados tomou como base a análise técnica realizada pela equipe da Gerência de Segurança e Tecnologia da Informação (GESTI) , da ANS, por conter o posicionamento mais adequado quanto à execução dos contratos, em face da complexidade que envolvia os seus objetos, bem como do cenário de incertezas quanto à efetiva realização dos serviços pactuados, e tal escolha não trouxe qualquer prejuízo aos responsáveis, e muito menos caracterizou supressão de instância essencial de constituição e desenvolvimento regular do processo;
2.7. o PAD instaurado teve como objetivo apurar as responsabilidades na contratação e gestão de recursos de informática, e não tinha a finalidade de responsabilizar a embargante, e mesmo que tivesse esse propósito, cabe esclarecer que a fase interna da tomada de contas especial, a cargo do tomador de contas, constitui procedimento inquisitório de coleta de provas, assemelhado ao inquérito policial, no qual não se tem uma relação processual constituída, nem há prejuízo ao responsável. O estabelecimento do contraditório nessa fase não é obrigatório, e a garantia ao direito à ampla defesa e ao contraditório se dá na fase externa da tomada de contas especial, que se inicia com a autuação do processo junto ao TCU e finda com o julgamento (Acórdão 3.083/20072ª Câmara, Relator Ministro Guilherme Palmeira) ;
2.8. quanto aos itens de serviço que a embargante entende que não deveriam ser glosados, o Relator posicionou-se de forma cristalina quanto à inexecução desses itens em seu Voto (peça 109, p. 14) , conforme a seguir transcrito:
'90. Diante da já noticiada deficiência no planejamento e na definição dos objetos das contratações, classifico como secundária a discussão sobre se o objeto efetivamente esperado dos contratos era a implantação efetiva do Sisrel ou a aquisição do software McFile, que serviria de base para o desenvolvimento do sistema eletrônico de ressarcimento do SUS. Isso porque o que restou inquestionável foi que a empresa Destaque deixou de executar itens expressamente incluídos no escopo dos contratos e para os quais foi remunerada - de forma antecipada e integral, reitera-se.
91. Os serviços considerados não executados foram:
a) Contrato 60/2007: (i) treinamento e capacitação da equipe de desenvolvimento (R$ 19.200,00) ; (ii) treinamento de usuários (R$ 19.200,00) ; e (iii) operação assistida (R$ 28.800,00) ;
b) Contrato 14/2008: (i) treinamento e capacitação da equipe de desenvolvimento (R$ 116.800,00) ; (ii) coordenação da gestão da mudança (R$ 146.000,00) ; e (iii) operação assistida (R$ 100.800,00) .
92.	Entendo que os responsáveis não lograram trazer aos autos elementos comprobatórios capazes de demonstrar que os serviços acima foram realizados. O débito final, então, deve assumir a configuração abaixo:
	Contrato
	Item
	Serviço
	Despesa impugnada

	60/2007
			
		A
	treinamento e capacitação da equipe de desenvolvimento
	R$ 19.200,00

		C
	treinamento dos usuários
	R$ 19.200,00

		D
	operação assistida
	R$ 28.800,00

	14/2008
	A
	treinamento e capacitação da equipe de desenvolvimento
	R$ 116.800,00

		C
	coordenação e gestão da mudança
	R$ 146.000,00

		D
	operação assistida
	R$ 100.800,00

			Total a ressarcir
	R$ 430.800,00'

2.9. o depoimento da servidora Márcia Elizabeth Marinho da Silva, Gerente-Geral de Informações e Sistemas, à época, no âmbito do PAD 33902.157128/2011-09, no sentido de que, quando do seu ingresso na ANS, obteve a informação de que o objeto contratado com a embargante havia sido entregue em sua integralidade, segundo informações prestadas em reuniões com diretores, gerentes gerais da GESTI e da GGSUS, considerado de forma isolada, tem pouquíssima força probatória para afastar a irregularidade referente à inexecução de itens de serviço, objeto da presente tomada de contas especial.
Cabe destacar que os supostos pontos obscuros trataram apenas de rediscussão da matéria já levada a efeito nas instruções que conduziram ao acórdão embargado, de forma que não cabem embargos de declaração quando não existe omissão, contradição ou obscuridade, mas apenas alegação de questões afetas ao mérito da decisão combatida (Acórdão 2.703/20091ª Câmara, Relator Ministro Augusto Nardes) .
Assim sendo, não há que falar em omissão, obscuridade ou contradição no Acórdão 13914/2020-TCU-Primeira Câmara, da relatoria do Ministro Benjamin Zymler.
Em face do exposto, submetem-se os autos à consideração superior, para posterior envio ao Relator, propondo:
conhecer os embargos interpostos pelos responsáveis Jorge Luiz Carreira Jardineiro e Destaque Empreendimentos em Informática Ltda., tendo em vista que observaram os requisitos da legitimidade, interesse de recorrer, singularidade e tempestividade, nos termos do art. 34, § 1º, da Lei 8.443/92 c/c o 287, § 1º, do RI/TCU, para, no mérito, rejeitá-los, mantendo-se inalterados os termos do Acórdão 13914/2020-TCU-Primeira Câmara; e
dar ciência da deliberação que vier a ser proferida, bem como do relatório e do voto que a fundamentarem, aos embargantes."
2.	O secretário da SecexTCE endossou o encaminhamento acima (peça 149) .
	É o relatório.

Alexandre Barenco Ribeiro (OAB/RJ 82.349), Pedro Marcelo Dittrich (OAB/DF 37.505) e outros

Não atuou

EMBARGOS DE DECLARAÇÃO EM TOMADA DE CONTAS ESPECIAL. CONTRATOS ADMINISTRATIVOS. RECEBIMENTO DE VALORES POR SERVIÇOS NÃO PRESTADOS. CITAÇÃO. EXCLUSÃO DA RESPONSABILIDADE DE ALGUNS RESPONSÁVEIS. CONTAS IRREGULARES DOS DEMAIS. DÉBITO. MULTA. CONHECIMENTO. AUSÊNCIA DE OBSCURIDADE, CONTRADIÇÃO OU OMISSÃO. REJEIÇÃO. CIÊNCIA.

TOMADA DE CONTAS ESPECIAL (TCE)

Considerando que o exame de admissibilidade cinge-se ao cabimento do recurso, sem indagar sobre a existência, ou não, de omissão, contradição ou obscuridade, verifica-se que os argumentos apresentados pelos embargantes enquadram-se, em tese, no que dispõe o art. 34 da Lei 8.443/1992.
2.		Além disso, a notificação do sr. Jorge Luiz Carreira Jardineiro acerca do acórdão embargado concretizou-se no dia 7/1/2021 (peça 131) , ocasião em que a peça recursal já havia sido carreada aos autos (peça 115) . Dessa forma, o requisito da tempestividade também foi atendido.
3.	Quanto à empresa Destaque Empreendimentos em Informática Ltda. (Destaque) , sua notificação deu-se em 8/1/2021 (peça 133) . Tendo em vista que não se sabe a data de protocolo do recurso, considerar-se-á a data de elaboração do referido documento (18/1/2021) como referência para avaliar a sua tempestividade. Assim, tem-se como atendido o requisito neste caso.
4.	Logo, conheço dos presentes embargos de declaração, uma vez que estão presentes os requisitos específicos de admissibilidade previstos nos arts. 32 e 34 da Lei 8.443/1992 c/c o art. 287 do RITCU.
II - Breve histórico
5.	O feito sob exame tratou, originalmente, de tomada de contas especial instaurada pela Agência Nacional de Saúde Suplementar (ANS) contra a empresa Destaque devido ao recebimento de valores por serviços não prestados no âmbito dos Contratos Administrativos 60/2007 e 14/2008.
6.	Do que ressai dos autos, os valores pagos indevidamente somaram R$ 715.860,00, sendo R$ 177.060,00 referentes ao Contrato 60/2007 e R$ 538.800,00 relativos ao Contrato 14/2008.
7.	Foi instaurado, pela ANS, processo administrativo disciplinar (PAD) para apurar as responsabilidades na contratação e gestão de recursos de informática, destacando-se aqueles pertinentes ao sistema eletrônico do SUS (Sisrel) . A conclusão do relatório final foi pela responsabilização dos funcionários abaixo identificados:
	a) Nelson Leal Teixeira Filho, gestor dos contratos - art. 132, incisos IV, VIII e X, da Lei 8.112/1990: improbidade administrativa, aplicação irregular de dinheiros públicos e lesão aos cofres públicos, respectivamente;
	b) Jorge Luiz Carrera Jardineiro, gestor substituto dos contratos e gerente-geral de administração e finanças - art. 132, incisos IV, VIII e X, da Lei 8.112/1990: improbidade administrativa, aplicação irregular de dinheiros públicos e lesão aos cofres públicos, respectivamente; e
	c) Ceres Albuquerque, gerente-geral de informação e sistemas - art. 117, inciso XV, da Lei 8.112/1990: proceder de forma desidiosa.
8.	Conforme apurado no referido PAD, a responsabilização de cada funcionário teve por base os atos por eles praticados no escopo de cada contrato, em virtude dos cargos que ocupavam à época.
9.	Por oportuno, cumpre registrar que, consoante a Portaria 691/2019, publicada no Diário Oficial da União de 1º/4/2019, o PAD acima citado foi anulado no tocante à sra. Ceres Albuquerque (peça 97) . Essa medida deveu-se ao cumprimento de decisão proferida no Recurso Ordinário em Mandado de Segurança 34.739/DF, pelo Supremo Tribunal Federal (STF) , em 18/12/2018. 
10.	Urge destacar que ambos os contratos tiveram como objeto "a contratação de serviços de fornecimento de software baseado em Workflow e gestão de documentos, para a gestão de processos administrativos de qualquer natureza, bem como para a prestação dos serviços de treinamento, passagem de conhecimento, customização da solução, instalação, configuração, atualização, manutenção e suporte técnico" (peça 3, p. 71 e 131) .
11.	Quanto ao Contrato 60/2007, as irregularidades apuradas foram:
	(i) contratação da Destaque por inexigibilidade de licitação, sob a justificativa de ser essa empresa detentora exclusiva da ferramenta MCFile, desconsiderando parecer jurídico elaborado pela Procuradoria Federal junto à ANS que apontava diversos óbices, tais como ausência de motivação para escolha do produto e justificativa de preço;
	(ii) pagamento antecipado pelos serviços no montante de R$ 485.800,00; e
	(iii) pagamento por serviços de treinamento previstos em contrato, mas não realizados.
12.	Com relação ao Contrato 14/2008, celebrado com a mesma empresa, foi detectado o seguinte:
	(i) o ajuste foi firmado ainda na vigência do Contrato 60/2007, por inexigibilidade de licitação, sob a justificativa de que a customização prevista no contrato anterior não teria sido suficiente para a automação dos processos administrativos da Gerência Geral de Ressarcimento ao SUS (GGSUS) ;
	(ii) diversas orientações feitas pela Procuradoria Federal junto à ANS foram desconsideradas, dentre as quais a necessidade de justificar o preço, muito superior ao da primeira contratação (R$ 711.600,00) , embora com prazo de duração menor;
	(iii) pagamento por serviços de treinamento previstos no contrato, mas não realizados; e
	(iv) pagamento do valor integral do contrato, ainda que, ao final, o sistema Sisrel, a ser utilizado pela GGSUS, não estivesse concluído.
13.	Os valores glosados no âmbito do Contrato 60/2007 constam da Nota Fiscal 1.015 (peça 3, p. 163) e referem-se aos seguintes serviços:
	a) treinamento e capacitação da equipe: R$ 19.200,00;
	b) desenvolvimento e customizações: R$ 109.860,00;
	c) treinamento dos usuários: R$ 19.200,00; e
	d) operação assistida: R$ 28.800,00.
	Total: R$ 177.060,00
14.	Já as notas fiscais com os valores questionados no âmbito do Contrato 14/2008 dizem respeito a (peça 3, p. 89-129) :
	a) treinamento e capacitação de equipes de desenvolvimento: R$ 116.800,00;
	b) análise e documentação da situação técnica: R$ 175.200,00;
	c) coordenação da gestão da mudança: R$ 146.000,00; e
	d) operação assistida: R$ 100.800,00.
	Total: R$ 538.800,00
15.	Conforme expresso no relatório exarado pela ANS, o pagamento por despesas não liquidadas foi ilegítimo e antieconômico, afrontando preceitos da Lei 4.320/1964, o que resultou na instauração da presente tomada de contas especial.
16.	Por meio do Relatório de Tomada de Contas Especial 1/2013, a ANS atribuiu a responsabilidade pelo dano ao erário, inicialmente, somente à empresa Destaque, deixando de incluir as pessoas físicas que contribuíram para que fossem realizados os pagamentos indevidos.
17.	No âmbito desta Corte de Contas, a instrução inicial destacou que não constavam dos autos as ordens bancárias relativas aos pagamentos autorizados no âmbito dos Contratos 60/2007 e 14/2008. Por isso, foi proposta diligência à ANS com vistas à obtenção desses documentos (peça 6) . A resposta obtida consta da peça 10.
18.	Em nova instrução, a extinta Secex/RJ, quanto à responsabilização pelo débito, propôs que fosse realizada a citação da empresa Destaque e de seu sócio administrador, sr. Mario Scheel, bem como do sr. Nelson Leal Teixeira Filho, gestor dos contratos (peça 12) . Por outro lado, a unidade técnica considerou inexistir, no processo, documentação que indicasse a responsabilidade dos srs. Jorge Luiz Carrera Jardineiro e Ceres Albuquerque pela autorização dos pagamentos indevidos.
19.	Por meio de despacho por mim proferido em 7/7/2015, divergi da unidade técnica no que dizia respeito à ausência de evidências para a responsabilização do sr. Jorge Luiz Carrera Jardineiro e da sra. Ceres Albuquerque.
20.	Isso porque, a partir da leitura do relatório final da comissão processante, bem como da documentação juntada ao feito, notadamente dos termos dos contratos, era possível verificar que o sr. Jorge Luiz Carrera Jardineiro, na condição de gerente-geral de administração e finanças, foi o responsável pela contratação da empresa Destaque em ambas as avenças, dispensando, indevidamente, o procedimento licitatório, a despeito de o órgão jurídico ter firmado orientação em sentido diverso. Foi ele também, na condição de ordenador de despesa, o responsável pelos pagamentos indevidos, depois de atestada a suposta realização dos serviços pelo sr. Nelson Leal Teixeira Filho, então gerente de informática e fiscal dos ajustes. 
21.	Quanto à sra. Ceres Albuquerque, gerente-geral de informação e sistemas e chefe imediata do sr. Nelson Leal Teixeira, asseverei que seu chamamento aos autos decorria de sua omissão, pois tinha o dever legal e regulamentar de agir no caso concreto.
22.	Desse modo, diversamente do asseverado pela extinta Secex/RJ, entendi que os mencionados servidores também contribuíram, em princípio, de alguma forma, para o dano ao erário decorrente de ato de gestão ilegítimo ou antieconômico. Na ocasião, ressaltei que o escopo da presente tomada de contas especial não deveria cingir-se apenas ao prejuízo sofrido pela União, mas, também, à inobservância dos princípios constitucionais e legais que regem a Administração Pública, notadamente o princípio da licitação pública, cuja violação enseja a instauração de processo de tomada de contas, nos termos do art. 16, inciso III, alínea "b", da Lei 8.443/1992.
23.	Assim, determinei a realização da citação solidária da empresa Destaque e do sr. Mário Scheel, seu sócio administrador, bem como dos srs. Jorge Luiz Carrera Jardineiro, Ceres Albuquerque e Nelson Leal Teixeira Filho (peça 14) .
24.	Regularmente notificados, os responsáveis ofereceram suas alegações de defesa.
25.	O feito prosseguiu regularmente e, por meio do Acórdão 13914/2020-TCU-Primeira Câmara deste Tribunal assim dispôs:
	"ACORDAM os Ministros do Tribunal de Contas da União, reunidos em sessão da Primeira Câmara, ante as razões expostas pelo relator, em:
	9.1. acatar as alegações de defesa apresentadas pelo sr. Mario Scheel (028.465.497-37) e pela sra. Ceres Albuquerque (667.271.387-53) e excluí-los da relação processual;
	9.2. com fundamento nos arts. 1º, inciso I, e 16, inciso III, alínea 'c' e §§ 1º e 2º, da Lei 8.443/1992 c/c os arts. 19 e 23, inciso III, da mesma Lei, e com os arts. 1º, inciso I, 209, inciso III e §§ 1º e 5º, 210 e 214, inciso III, do RITCU, julgar irregulares as contas do sr. Jorge Luiz Carrera Jardineiro (663.543.077-68) , do sr. Nelson Leal Teixeira Filho (338.657.287-15) e da empresa Destaque Empreendimentos em Informática Ltda. (02.548.026/0001-02) , condenando-os, solidariamente, ao pagamento da quantia abaixo discriminada, com a fixação do prazo de 15 (quinze) dias, a contar das notificações, para comprovarem, perante o Tribunal (art. 214, inciso III, alínea "a", do RITCU) , o recolhimento da dívida aos cofres da Agência Nacional de Saúde, atualizada monetariamente e acrescida dos juros de mora, calculados a partir da data indicada até a do efetivo recolhimento, na forma prevista na legislação em vigor:
	Débito
	DATA
	VALOR 

	29/1/2008
	R$ 67.200,00

	3/6/2008
	R$ 45.450,00

	7/7/2008
	R$ 45.450,00

	1º/8/2008
	R$ 45.450,00

	3/9/2008
	R$ 45.450,00

	10/10/2008
	R$ 45.450,00

	6/11/2008
	R$ 45.450,00

	4/12/2008
	R$ 45.450,00

	22/12/2008
	R$ 45.450,00

	TOTAL
	R$ 430.800,00

9.3. aplicar ao sr. Jorge Luiz Carrera Jardineiro (663.543.077-68) , ao sr. Nelson Leal Teixeira Filho (338.657.287-15) e à empresa Destaque Empreendimentos em Informática  (02.548.026/0001-02) , individualmente, multa no valor de R$ 400.000,00 (quatrocentos mil reais) , nos termos do art. 57 da Lei 8.443/1992 c/c o art. 267 do RITCU, fixando-lhes o prazo de quinze dias, a contar da notificação, para comprovarem, perante o Tribunal (art. 214, inciso III, alínea 'a', do RITCU) , o recolhimento da dívida aos cofres do Tesouro Nacional, atualizada monetariamente desde a data do presente acórdão até a data do efetivo recolhimento, se for paga após o vencimento, na forma da legislação em vigor;
9.4. autorizar, nos termos do art. 28, inciso II, da Lei 8.443/1992, a cobrança judicial das dívidas, caso não sejam atendidas as notificações;
9.5. autorizar, caso solicitado, o pagamento das dívidas em até 36 (trinta e seis) parcelas mensais e consecutivas, nos termos do art. 26 da Lei 8.443/1992 c/c o art. 217 do RITCU, fixandolhe o prazo de 15 (quinze) dias, a contar do recebimento da notificação, para comprovar perante o Tribunal o recolhimento da primeira parcela, e de 30 (trinta) dias, a contar da parcela anterior, para comprovar o recolhimento das demais parcelas, devendo incidir sobre cada valor mensal, atualizado monetariamente, os juros de mora devidos, na forma prevista na legislação em vigor;
9.6. alertar aos responsáveis que a inadimplência de qualquer parcela acarretará o vencimento antecipado do saldo devedor;
9.7. dar ciência da presente deliberação ao Procurador-Chefe da Procuradoria da República no Estado do Rio de Janeiro, nos termos do § 3º do art. 16 da Lei 8.443/1992 c/c o § 7º do art. 209 do RITCU; e
9.8. dar ciência do presente acórdão aos responsáveis e à ANS."
26.	É contra essa deliberação que se insurgem os embargantes.
III - Das alegações recursais
27.		Em síntese, o sr. Jorge Luiz Carreira Jardineiro suscitou a existência de omissão e de contradição na deliberação supracitada por meio dos argumentos resumidos a seguir: (i) não foi enfrentada a questão de que, a partir do momento em que o objeto do processo de tomada de contas especial está submetido ao Poder Judiciário, a esfera administrativa deveria ficar sobrestada até que houvesse uma definição judicial sobre o tema, sob pena de se ter decisões contraditórias; (ii) a ocorrência da prescrição quinquenal entre a ocorrência dos fatos (anos de 2007 e 2008) e a instauração da tomada de contas especial (2014) não foi examinada; e (iii) foi considerada válida e relevante a decisão proferida em processo judicial que anulou o PAD relacionado à sra. Ceres Albuquerque, cujo objeto é justamente a existência ou não da prática de atos ilegais, sendo que o mesmo entendimento não foi aplicado para a sua situação (peça 115) .
28.		A empresa Destaque, por sua vez, requereu, preliminarmente, que o presente processo fosse suspenso em função da execução de perícia técnica no âmbito do Processo 0008427-26.2014.4.02.5101/RJ, em trâmite na 18ª Vara Federal do Estado do Rio de Janeiro. Quanto ao mérito, alegou que: (i) os posicionamentos divergentes no âmbito da ANS quanto às evidências das irregularidades e à necessidade de ressarcimento dos valores pagos deveriam conduzir à aprovação das contas; (ii) a comissão de TCE nunca se pronunciou pela inexecução de itens dos contratos; (iii) o não pronunciamento da comissão de TCE sobre o possível dano ao erário, a sua quantificação e a imputação da obrigação de ressarcir caracterizou supressão de uma instância essencial para a constituição e o desenvolvimento regular do processo; (iv) o PAD não poderia ser considerado para a sua responsabilização em razão da ausência de oportunidade para apresentar sua defesa no referido processo; (v) os itens "coordenação da gestão da mudança" (R$ 146.000,00) e "operação assistida" (R$ 100.800,00 e R$ 28.800,00) não deveriam ser glosados, em razão de o sistema Sisrel ter efetivamente entrado em operação, cumprindo com suas funções; (vi) o item "treinamento e capacitação da equipe de desenvolvimento" (R$ 116.800,00) também não deveria ser glosado, em razão de a ANS ter reconhecido que a administração impôs óbices ao treinamento, o que levou ao reconhecimento de que não seria seguro exigir o ressarcimento desse serviço; (vii) o item "treinamento da equipe de desenvolvedores" (R$ 19.200,00) não deveria ser glosado, pois há várias passagens nos autos que demonstram que houve treinamentos e, além disso, como o sistema Sisrel entrou em funcionamento, há que se reconhecer, sob pena de incorrer em contradição, que, se não houvesse treinamento e capacitação da equipe que o desenvolveu, este não teria entrado em funcionamento; (viii) o serviço "treinamento dos usuários" (R$ 19.200,00) foi executado, apesar das falhas de comprovação de sua realização; e (ix) deve ser considerado o depoimento da servidora Márcia Elizabeth Marinho da Silva, gerente-geral de informações e sistemas à época, no sentido de que, quando do seu ingresso na ANS, obteve a informação que o objeto contratado havia sido entregue em sua integralidade (peças 128-129) .
29.	Desse modo, os embargantes requerem o acolhimento dos embargos para que, conferindo-lhes efeitos infringentes, sejam afastadas as condenações e as multas que lhes foram imputadas.
IV - Da instrução técnica
30.	Ao instruir o feito, a SecexTCE asseverou que todas as questões levantadas pelos recorrentes foram devidamente abordadas na decisão vergastada, sendo que os supostos pontos obscuros tratar-se-iam apenas de rediscussão da matéria.
31.	Assim, a unidade técnica propôs que fosse negado provimento aos recursos.
V - Da análise de mérito
32.	Endosso o exame da SecexTCE, sem prejuízo das considerações adicionais feitas a seguir.
33.	Ressalto, de início, que a omissão para o acolhimento dos declaratórios é a que diz respeito à questão que deveria ter sido apreciada pelo colegiado, mas não o foi. Não constitui omissão ou contradição a adoção de entendimento diverso do preferido pela parte, segundo seus próprios critérios de justiça e de acordo com sua particular interpretação das leis e da jurisprudência. 
34.	Sob tal critério, não vejo omissão alguma na deliberação anterior deste Tribunal.
35.	No que tange aos argumentos ora suscitados pelo sr. Jorge Luiz Carreira Jardineiro, o voto condutor do Acórdão 13914/2020-TCU-Primeira Câmara expressamente consignou que endossava os posicionamentos uniformes exarados pela extinta Secex/RJ e pelo MP/TCU, que refutaram as preliminares de prejudicialidade e de prescrição.
36.	Sobre esses temas, a unidade técnica asseverou que (instrução constante da peça 57, reiterada pela instrução complementar de peça 87) :
	"94. Quanto à alegação do instituto da prescrição ou decadência, cabe ressaltar que a jurisprudência desta Corte de Contas é no sentido de que o artigo 37 da Constituição Federal conduz ao entendimento de que as ações de ressarcimento movidas pelo Estado contra os agentes causadores de danos ao erário são imprescritíveis (Acórdão 1579/2011-TCU-Primeira Câmara, Acórdão 1244/2010-TCU-Segunda Câmara, Acórdão 1668/2010-TCU-Plenário, Acórdão 5274/2011-TCU-Primeira Câmara, Acórdão 556/2014-TCU-Plenário, dentre outros) . Evidencia-se, de igual modo, a Súmula 282, de 15/8/2012 em que se afirma tal entendimento. Dessa maneira, não procede o argumento apresentado.
	95. Ademais, como verificado em diversos Acórdãos do TCU (v. 294/2015-Plenário, 1.648/2014 e 4.669, 5.061, 5.670, 6.406 e 7.486/2015 - todos da 2ª Câmara, entre outros) , é sabido que a notificação do responsável na fase interna do processo de tomada de contas especial interrompe a contagem do prazo prescricional da pretensão punitiva do TCU. Isso porque a tomada de contas especial autuada no TCU representa as etapas finais de um processo de apuração que se inicia no âmbito do órgão de origem. Então, como evidenciado no excerto do Acórdão 7486/2015-TCU-Segunda Câmara, as notificações realizadas na fase interna constituem parte integrante desse processo e servem, inclusive, como referência para contagem do prazo de dez anos desde a ocorrência do dano, findo o qual o Tribunal dispensa a instauração da TCE (art. 6º, inciso II, da IN TCU 71/2012) , não tendo sido observada essa situação no processo sob análise.
	96. Com relação ao pedido de extinção do procedimento administrativo e o fato de existir ação judicial em andamento em face da empresa Destaque, cabe destacar que o Tribunal de Contas da União possui jurisdição e competência próprias estabelecidas pela Constituição Federal e pela sua Lei Orgânica (Lei 8.443/92) e a existência, por si só, de ação judicial em curso sobre os fatos objeto de análise pelo Tribunal não gera relação de prejudicialidade a ensejar o sobrestamento eventual dos autos nesta Corte, até decisão judicial definitiva, por força da independência das instâncias. [...]
	116. Com relação às alegações de defesa apresentadas pelo responsável no que tange à existência de ação de improbidade administrativa em andamento proposta pelo MPF e seu pedido de suspensão do procedimento administrativo no âmbito do TCU por esse motivo, o posicionamento desta Unidade Técnica foi exarado no item 96 desta instrução.
	117. Quanto à alegação do instituto da prescrição, cabe ressaltar, igualmente como verificado no item anterior, que o posicionamento desta Unidade Técnica consta dos itens 94 e 95 desta instrução".
37.	Nesse contexto, cabe lembrar ao embargante o enunciado da jurisprudência selecionada desta Corte, para a qual "não há omissão quando a matéria é analisada na instrução da unidade técnica que consta do relatório e que integra as razões de decidir da deliberação" (vide Acórdão 1118/2017-TCU-Segunda Câmara, 8.345/2016-2ª Câmara, 131/2015-1ª Câmara e 302/2015-Plenário) .
38.	Sobre a anulação do PAD em relação à sra. Ceres Albuquerque, urge esclarecer ao embargante que tal entendimento decorreu de decisão proferida em Recurso Ordinário no Mandado de Segurança 34.739/DF, pelo STF, e seus efeitos restringiram-se apenas à impetrante. Logo, não há que se falar em tratamento contraditório dispensado aos responsáveis.
39.	Ademais, a exclusão da responsabilidade da sra. Ceres Albuquerque deveu-se ao fato de que não havia evidência de que ela houvesse participado efetivamente das decisões tomadas no âmbito da ANS para a contratação dos serviços prestados pela empresa Destaque. A deliberação recorrida deixou assente que os documentos insertos nos autos indicavam que as tratativas para a contratação pretendida se deram entre o sr. Nelson Leal Teixeira Filho e o sr. Jorge Luiz Carreira Jardineiro.
40.	Diferente, pois, foi a situação do embargante, conforme constou da decisão embargada:
	"95. No que diz respeito aos srs. Jorge Luiz Carrera Jardineiro, Gerente Geral de Administração e Finanças da ANS, e Nelson Leal Teixeira Filho, Gerente de Informática, restaram devidamente demonstradas as suas participações nas tratativas e nas decisões sobre a contratação da empresa Destaque, por inexigibilidade não adequadamente justificada, e também no atesto e no pagamento por itens não executados. 
	96. Como já dito, o sr. Jorge Luiz Carreira Jardineiro foi o responsável pela contratação da empresa Destaque em ambas as avenças, dispensando, indevidamente, o procedimento licitatório, a despeito de o órgão jurídico ter firmado orientação em sentido diverso. Além disso, na condição de ordenador de despesa, foi o responsável pelos pagamentos indevidos, depois de atestada a suposta realização dos serviços."
41.	Observa-se, portanto, que os pontos sobre os quais se fundaram a condenação do sr. Jorge Luiz Carrera Jardineiro foram bastante claros.
42.	Em relação à empresa Destaque, do mesmo modo, a decisão embargada analisou todos os aspectos suscitados, nos termos abaixo transcritos:  
	"87. Consoante restou sobejamente evidenciado, a presente tomada de contas especial foi instaurada em decorrência do recebimento por serviços não prestados por parte da empresa Destaque no bojo dos Contratos 60/2007 e 14/2008.
	88. Quanto ao débito imputado, a unidade técnica adotou posição conservadora e expurgou do montante impugnado aqueles serviços acerca dos quais pairava relativa dúvida sobre sua efetiva realização, sob pena de enriquecimento ilícito da Administração. Isso porque, diante da falta de adequado planejamento e da consequente deficiência na formalização do escopo do projeto, presumiu-se não haver suporte suficiente para que houvesse a cobrança de tais valores junto à empresa Destaque.
	89. O entendimento da Secex/RJ, inclusive, foi mais favorável do que aquele adotado pela auditoria interna da ANS, que impugnou serviços na quantia total de R$ 715.860,00.
	90. Diante da já noticiada deficiência no planejamento e na definição dos objetos das contratações, classifico como secundária a discussão sobre se o objeto efetivamente esperado dos contratos era a implantação efetiva do Sisrel ou a aquisição do software McFile, que serviria de base para o desenvolvimento do sistema eletrônico de ressarcimento do SUS. Isso porque o que restou inquestionável foi que a empresa Destaque deixou de executar itens expressamente incluídos no escopo dos contratos e para os quais foi remunerada - de forma antecipada e integral, reitera-se.
	91. Os serviços considerados não executados foram:
	a) Contrato 60/2007: (i) treinamento e capacitação da equipe de desenvolvimento (R$ 19.200,00) ; (ii) treinamento de usuários (R$ 19.200,00) ; e (iii) operação assistida (R$ 28.800,00) ;
	b) Contrato 14/2008: (i) treinamento e capacitação da equipe de desenvolvimento (R$ 116.800,00) ; (ii) coordenação da gestão da mudança (R$ 146.000,00) ; e (iii) operação assistida (R$ 100.800,00) . 
	92. Entendo que os responsáveis não lograram trazer aos autos elementos comprobatórios capazes de demonstrar que os serviços acima foram realizados. [...]
	94. Em relação à empresa Destaque, as evidências da não comprovação quanto à efetiva prestação de serviços, a despeito de seu respectivo recebimento, conduz à sua responsabilização pelo dano identificado. Desse modo, suas alegações de defesa não devem ser acolhidas, com a consequente condenação em débito e aplicação de multa."
43.	O relatório que integrou a deliberação embargada trouxe, ainda, extenso e detalhado exame sobre os argumentos apresentados pela empresa Destaque, os quais foram todos refutados (vide parágrafos 49 a 57) . 
44.	Com efeito, os argumentos apresentados corroboram a constatação de que os embargantes se insurgem contra o mérito da decisão deste Tribunal sem fundamentos aptos a demonstrar qualquer vício essencial à apreciação de embargos declaratórios, transmudando o objetivo estrito desta espécie processual em nova oportunidade recursal - o que é inaceitável.
45.	Deste modo, inexistindo contradições, obscuridades ou omissões a serem sanadas na deliberação atacada, devem ser rejeitados os presentes embargos.
46.	Diante do exposto, voto para que o Tribunal adote o acórdão que ora submeto à deliberação deste Colegiado.
    TCU, Sala das Sessões Ministro Luciano Brandão Alves de Souza, em 20 de julho de 2021.
BENJAMIN ZYMLER
Ministro-Relator